【裁判字號】    96,易,3308
【裁判日期】    971119
【裁判案由】    侵占
【裁判全文】
臺灣臺北地方法院刑事判決              96年度易字第3308號
公  訴  人  臺灣臺北地方法院檢察署檢察官
被      告  乙○○
                      2692.
選任辯護人  簡欣儀律師
被      告  甲○○
                      A 90.
共      同
選任辯護人  李宗輝律師
            劉緒倫律師
上列被告因侵占案件，經檢察官提起公訴（96年度偵字第19462
號），本院判決如下：
    主  文
乙○○、甲○○均無罪。
    理  由
一、公訴意旨略以：被告乙○○與甲○○分別係告訴人丙○○之
    胞姐及胞弟，明知彼等持有之美金2 萬元、彰化商業銀行股
    份有限公司（下稱彰化商銀）民生分行帳號：45877-0 帳戶
    內之存款新臺幣200 萬元及帳號：47344-1 號帳戶之存款新
    台幣50萬元，以及美金14,000元均係三人因繼承父母遺產而
    取得之公同共有財產。詎二人各基於意圖為自己不法之所有
    ，被告乙○○於民國95年5 月間，在不詳地點，將美金1 萬
    9,400 元及249 萬2,000 元（扣除已支付告訴人丙○○美金
    600 元及8,000 元）據為己有。被告甲○○則於相同期間內
    ，在不詳地點，將美金14,000元據為己有。綜上，因認被告
    二人所為，均係犯刑法第335 條第1 項之侵占罪嫌等語。
二、按犯罪事實應依證據認定之，無證據不得推定其犯罪事實；
    而不能證明被告犯罪者，應諭知無罪之判決，刑事訴訟法第
    154條第2項、第301條第1項分別定有明文。又事實之認定，
    應憑證據，如未能發現相當證據，或證據不足以證明，自不
    能以推測或擬制之方法，為裁判基礎；且認定犯罪事實所憑
    之證據，雖不以直接證據為限，間接證據亦包括在內，然而
    無論直接證據或間接證據，其為訴訟上之證明，須於通常一
    般之人均不致有所懷疑，而得確信其為真實之程度者，始得
    據為有罪之認定，倘其證明尚未達到此一程度，而有合理之
    懷疑存在而無從使事實審法院得有罪之確信時，即應由法院
    為諭知被告無罪之判決，亦經最高法院40年台上字第86號、
    76年度台上字第4986號著有判例意旨可資參照。再告訴人之
    告訴，係以使被告受刑事訴追為目的，是其陳述是否與事實
    相符，仍應調查其他證據以資審認；刑法上之侵占罪，須持
    有人變易其原來之持有意思而為不法所有之意思，始能成立
    ，如僅將持有物延不交還或有其他原因致一時未能交還，既
    缺乏主觀要件，即難遽以該罪相繩，最高法院52年度台上字
    第1300號、68年台上字第3146號亦分別著有判例意旨可資參
    照。
三、本件公訴意旨認被告涉犯侵占罪嫌，無非係以告訴人之指訴
    及彰化商銀檢附開戶基本資料、交易明細表、戶籍資料與告
    訴人之聲明書等件資為論據。而經本院訊問後，被告二人固
    坦承與告訴人有姊妹、姊弟之關係，伊等之父母均已過世等
    情，惟均堅詞否認有何公訴意旨所指之犯行，並辯稱：(一)彰
    化商銀帳號：45877-0 帳戶之定期存款新台幣20萬元，係被
    告乙○○於95年5 月5 日存入，迄今均未領出，公訴人誤指
    為200 萬元，顯有誤會；(二)95年5 月間存入彰化商銀帳號：
    47344-1 帳戶之款項，用於繳納房屋稅、地價稅、律師費用
    、返台住宿等費用，告訴人均知之甚詳，即無侵占之情事；
    (三)關於美金2 萬元一事，係母親金包美玲生前於89年8 月間
    將其名下所有坐落臺北市○○○路○ 段36巷8 弄52號2 樓之
    房地出售後，贈與被告乙○○之款項，即非母親過世後之遺
    產，被告乙○○即無侵占該筆款項；(四)被告甲○○名下所有
    美金14,000元，亦係母親生前之贈與，總額原為美金4 萬多
    元，後來用以支付母親之喪葬費用，餘額美金14,000元，被
    告甲○○從未表明不分給告訴人，該遺產既未分配，被告並
    無易持有為所有之意思，即無公訴意旨所指之犯行等語。
四、經查：
  (一)依彰化商銀民生分行96年10月16日函文檢附該行45877-0 帳
    戶及帳號：47344-1 帳戶之顧客資料卡、存摺存款帳戶資料
    及交易明細查詢表（96年度偵字第19462 號偵卷第5-10頁）
    ，顯示被告乙○○係於95年5 月2 日開設帳號：47344-1 帳
    戶，開設當日即存入現金新台幣263,434 元，嗣後於95 年5
    月4 日存入另一筆款項後，餘額新台幣504,854 元為迄今為
    止該帳戶最高之結餘款項，其後於95年5 月5 日自該帳戶提
    領新台幣20萬元轉存45877-0 帳戶定存，而45877-0 帳戶迄
    今為止之新台幣20萬元定存仍然存在，除每月之利息外，亦
    無其他任何存提紀錄。綜此，公訴意旨指稱帳號：45877-0
    帳戶內有存款新臺幣200 萬元，核屬誤會，且該定存新台幣
    20萬元迄今仍未領出，被告二人即無公訴意旨所指此部分之
    侵占犯行。
  (二)告訴人業於偵訊時指稱：「我父親於1990年在美國過世...
    把父親在臨沂街名下的房子過戶到我們姊弟三人及媽媽四人
    共同登記，還有剩下約7 萬元美金... 我母親94年9 月28日
    在美國過世，姊姊乙○○說這美金2 萬元是母親給她的，之
    後她就不管了，叫我問弟弟去拿，母親的喪葬費都是用弟弟
    的4 萬多元美金支付，支付完尚有1 萬4 千多的美金，但我
    弟弟說這1 萬4 千元美金還要分成三份，要等到臨沂街的房
    子賣了後再分，但我不同意賣，因為這部分沒有算清楚。我
    母親過世後，到95年4 月他們沒有給我任何的錢，95年4 月
    我姊姊請我到臺灣來辦遺產過戶，把所有戶頭結清後，到彰
    化銀行去，本來要開三人聯名帳戶，但因為不能開聯名帳戶
    ，後來以我姊姊名義開了戶，存250 萬元，這算是部分的遺
    產。其他的部分則帶回美國，部分美金、部分台幣，我姊姊
    只給我600 元美金及8 千元台幣」等語（96年度他字第4575
    號偵卷第2-3 頁）。告訴人前述之指訴，除就存入款項是否
    為新台幣250 萬元有所誤認外（應為20萬元），其餘均核與
    前述彰化商銀之開戶及存提資料相符，則依告訴人之指訴，
    該彰化商銀帳戶既係經由告訴人之同意始開立，顯見告訴人
    與被告二人尚未就繼承遺產辦理分割，至於被告母親生前所
    贈與被告二人之款項，告訴人自可於辦理遺產分割時主張依
    民法第1170條規定歸扣，即難稱被告二人有公訴意旨所指侵
    占之主觀犯意及客觀行為。
  (三)被告辯稱於95年5 月3 日自帳號：47344-1 帳戶提領新台幣
    132,859 元，係用以支付與告訴人共有之臨沂街房地之房屋
    稅與地價稅；於95年5 月5 日自該帳戶提領新台幣254,854
    元，係用以支付返台之禮物花費、被告乙○○與告訴人之返
    台機票款與住宿款，剩餘款項則購買美金由三人均分；於96
    年8 月22日自該帳戶提領14,400元，則係用以委任律師發函
    催告無權占有系爭臨沂街房地之人等情，業據提出與所述相
    符之遺產免稅證明書、稅額繳款書、臺灣銀行匯出匯款賣匯
    水單、COSTCO發票、Sky & Sea 旅行社收據、告訴人簽收之
    單據與文書、遠東聯合法律事務所律師函與電子郵件等件為
    證（本院卷第78-102頁）。而告訴人自承確有於95年4-5 月
    間與被告乙○○返台辦理遺產繼承事宜，被告乙○○有交付
    告訴人美金600 元及新台幣8 千元等情，亦已如前所述。另
    帳號：47344-1 帳戶於95年5 月2 日開戶後，確實只有於95
    年5 月3 日提領新台幣132,859 元，於95年5 月5 日提領新
    台幣254,854 及於96年8 月22日提領新台幣14,400元，均核
    與前述被告所辯稱用途之時點、款項金額相符，足見被告上
    開辯解，尚無與現存證據不相符之處。綜此，被告自帳號：
    47344-1 帳戶所提領之款項，既均用於公同共有之事務，且
    曾分配部分款項與告訴人，其餘款項則原封不動存於該帳戶
    內，被告乙○○即無變易其原來之持有意思而為不法所有之
    意思。
五、綜上所述，由告訴人之供稱及相關書證等證據，顯見告訴人
    與被告二人尚未就繼承遺產辦理分割，且三人繼承之遺產除
    辦理公同共有事務而支出部分款項外，其餘均原封不動存於
    告訴人所同意開設之彰化商銀帳戶內，被告乙○○即無變易
    其原來之持有意思而為不法所有之意思。本件既有如此合理
    懷疑存在，則公訴人所舉之證據，尚無法證明被告二人確有
    侵占之犯行。本院對於卷內訴訟資料經逐一剖析，參互審酌
    ，尚無從獲得有罪之心證，參照前述法律規定及判例意旨所
    示，應諭知被告無罪之判決，以示慎斷。
據上論斷，應依刑事訴訟法第301條第1項，判決如主文。
本案經檢察官簡逸薇到庭執行職務。
中    華    民    國    97    年    11    月    19    日
                  刑事第六庭  審判長法  官  張永宏
                                    法  官  林晏如
                                    法  官  林孟皇
本正本證明與原本無異。
如不服本判決，應於判決送達後10日內向本院提出上訴狀（應抄
附繕本）。告訴人或被害人如對於本判決不服者，應具備理由請
求檢察官上訴，其上訴期間之計算係以檢察官收受判決正本之日
期為準。
                                    書記官  楊雅鈞
中    華    民    國    97    年    11    月    19    日


司法院資訊處製作；財團法人民間司法改革基金會備份。
